【裁判字號】    95,訴,1963
【裁判日期】    970624
【裁判案由】    妨害婚姻
【裁判全文】
臺灣臺北地方法院刑事判決              95年度訴字第1963號
公  訴  人  臺灣臺北地方法院檢察署檢察官
被      告  甲○○
被      告  乙○○
共      同
選任辯護人  胡坤佑律師
上列被告等因妨害婚姻案件，經檢察官提起公訴（起訴案號：95
年度偵字第23906號），本院判決如下：
    主  文
甲○○、乙○○均無罪。
    理  由
一、公訴意旨略以：被告乙○○與告訴人丙○○係夫妻關係，而
    被告乙○○、甲○○則係男女朋友關係。民國93年6月24 日
    被告乙○○與告訴人雖因協議離婚而辦理離婚登記，惟因其
    於協議離婚過程中，未經法定程序由證人當場簽名，故不符
    協議離婚之法定要件，從而告訴人於93年10月間對被告乙○○提起確認婚姻關係存在之訴，經臺灣桃園地方法院（下稱
    桃園地院）以93年度家訴字第124號案件審理，而被告甲○○經由被告乙○○告知，亦對上開案件之存在及進行情形知
    之甚詳。嗣桃園地院於94年1月5日宣示上開案件辯論終結，
    並定於94年1月19日下午5時宣判。詎被告乙○○、甲○○於
    94年1月19日得知上開案件經法院判決確認被告乙○○與告
    訴人間之婚姻關係存在後，心有不甘，雖明知被告乙○○仍
    為有配偶之人，竟仍基於重婚之故意而決議二人要辦理結婚
    ，然為免重婚之犯行遭發覺後無從卸責，遂圖謀在被告乙○○收受判決前即先至具公信力之法院辦理公證結婚，以便日
    後矯飾，謀議既定，即由被告乙○○於94年1月20日具狀向
    桃園地院聲請變更送達處所為被告甲○○（起訴書誤載為丙○○）位在臺北市○○區○○街216號8樓之3住所，以拖延
    前揭判決送達之時間，再於94年1月21日共同至本院辦理公
    證結婚之請求，並在未及通知親友到場觀禮之情況下，倉促
    地於94年1月27日下午3時，在本院公證處辦理結婚之公證，
    而重為婚姻。嗣上開民事案件雖經被告乙○○提起上訴，仍
    經臺灣高等法院於95年1月20日以94年度家上字第47號判決
    上訴駁回，並於95年2月23日判決確定，因認被告乙○○、
    甲○○分係涉犯刑法第237條重婚、相婚罪嫌等語。
二、按犯罪事實應依證據認定之，無證據不得認定犯罪事實；又
    不能證明被告犯罪者，應諭知無罪之判決，刑事訴訟法第15
    4條第2項及第301條第1項分別定有明文。而所謂認定犯罪事
    實之證據，係指足以認定被告確有犯罪行為之積極證據而言
    ，該項證據自須適合於被告犯罪事實之認定，始得採為斷罪
    資料，如未能發現相當證據，或證據不足以證明，自不能以
    推測或擬制之方法，以為裁判之基礎。又告訴人之指訴係以
    使被告受刑事訴追為目的，是其陳述是否與事實相符，仍應
    調查其他證據以資審認（參照最高法院29年上字第3105號、
    40年臺上字第86號、30年上字第816號及52年台上字第1300
    號判例意旨）。次按刑法第237條之有配偶而重為婚姻罪，
    為身分犯，其犯罪行為人須為有配偶之人，始克相當；倘其
    其前之婚姻自始無效，即非有配偶之人，其後婚姻即不得論
    以重婚罪。
三、本件公訴人認被告乙○○、甲○○分別涉犯刑法第237條重
    婚、相婚罪嫌，無非以被告甲○○、乙○○之供述、桃園地
    院93年度家訴字第124號民事判決暨言詞辯論筆錄、被告乙○○所提出之聲請變更送達處所狀、民事聲明上訴狀、公證
    請求書、臺灣臺北地方法院自行收納款項統一收據、結婚公
    證書、戶籍謄本、臺灣高等法院94年度家上字第47號民事判
    決暨判決確定證明書等資料為其主要論據。惟訊之被告甲○○、乙○○兩人均堅決否認犯罪，被告甲○○辯稱：伊一直
    以為被告乙○○已經與告訴人離婚，且被告乙○○身分證背
    面配偶欄也是空白的，也不知道被告乙○○與告訴人在打確
    認離婚無效之民事訴訟，直到告訴人到伊工作地點吵鬧，才
    知道被告乙○○與告訴人之婚姻關係還存在等語；另被告乙○○則辯稱：當初因居無定所，所以才請被告甲○○幫忙收
    郵件，但未曾向甲○○提過有此確認離婚無效訴訟，而其認
    為離婚官司會勝訴且在與甲○○公證結婚前都還沒收到民事
    判決書，所以不是故意要重婚，再者，其當初是在服役期間
    之73年1月10日與告訴人結婚，事先未徵得軍方同意，依戡
    亂時期軍人婚姻條例規定，其與告訴人結婚應屬無效等語。
    經查：
    (一)證據能力部分：
      (1)按被告以外之人於審判外之言詞或書面陳述，除法律有
        規定者外，不得作為證據，刑事訴訟法第159條第1項固
        定有明文。然被告以外之人於偵查中向檢察官所為之陳
        述，除顯有不可信之情況外，得為證據；被告以外之人
        於審判外之陳述，雖不符同法第159條之1至之4之規定
        ，而經當事人於審判程序同意作為證據，法院審酌該言
        詞陳述或書面陳述作成時之情況，認為適當者，亦得為
        證據；又當事人、代理人或辯護人於法院調查證據時，
        知有第159條第1項不得為證據之情形，而未於言詞辯論
        終結前聲明異議者，視為有前項之同意，同法第159條
        之1第2項、第159條之5亦分別定有明文。而刑事訴訟法
        第159條之5的立法意旨在於傳聞證據未經當事人之反對
        詰問予以核實，原則上先予排除。惟若當事人已放棄反
        對詰問權，於審判程序中表明同意該等傳聞證據可作為
        證據；或於言詞辯論終結前未聲明異議，基於尊重當事
        人對傳聞證據之處分權，及證據資料愈豐富，愈有助於
        真實發見之理念，上開傳聞證據亦均得資為證據。
      (2)查證人丙○○於警詢所為之指述，性質上屬傳聞證據，
        亦未符合刑事訴訟法第159條之1到第159之4之傳聞例外
        規定，惟被告乙○○、甲○○及其共同選任辯護人對於
        上開證人警詢筆錄之證據能力均表示無意見，嗣經本院
        審理時提示上開警詢筆錄並告以要旨，迄至言詞辯論終
        結前，被告2人及其選任辯護人對該等筆錄內容均未聲
        明異議，本院審酌證人丙○○親身經歷本件案發經過，
        且其證詞對認定犯罪事實之存否有其必要性，復無違法
        取證瑕疵存在，應無顯不可信之情形，引用其之上開言
        詞陳述作為證據應屬適當，依刑事訴訟法第159條之5規
        定，其於警詢所為之陳述，自得採為證據。
      (3)至於卷附戶籍謄本、結婚公證書公證請求書、臺灣臺北
        地方法院自行收納款項統一收據、被告乙○○另案提出
        之聲請變更送達處所狀、民事聲明上訴狀等，雖均係被
        告以外之人於審判外之書面陳述，然經本院於審理中逐
        一提示上開書證，檢察官、被告2人及其共同選任辯護
        人均表示無意見，且未於本件言詞辯論終結前，就上開
        證據之證據能力聲明異議，本院審酌該等書狀作成時之
        情況，並無不宜作為證據之情事，依刑事訴訟法第159
        條之5規定，自得作為證據，合先敘明。
    (二)查被告乙○○與告訴人係於74年4月11日前往戶政事務所
      申請辦理結婚登記，登記結婚之時間為72年6月18日一情
      ，固有臺東縣池上鄉戶政事務所97年5月5日池鄉戶字第0
      970000641號函暨所檢附結婚登記申請書、結婚證書在卷
      可佐（見本院卷(二)第34頁至第36頁），然被告乙○○辯稱
      ：其與丙○○結婚日期，應該是73年1月10日，當時尚在
      服役中等語，並提出當時結婚宴客照片資為佐證（見本院
      卷(一)第26頁至第28頁），核與證人即告訴人丙○○於本院
      審理時證稱：伊是在73年1月10日與乙○○結婚，因當初
      已經懷孕，雖被告乙○○還在服役中，仍然在臺東辦結婚
      ，後來為了避免小孩出生日期尷尬，所以辦理結婚登記時
      就以小孩出生日期往前回推1年之日期即72年6月18日作為
      結婚日期等語相符（見本院97年6月3日審理筆錄），並經
      證人即被告乙○○之表姨劉李珮玟亦於本院審理時證稱：
      雖不記得乙○○何時結婚，但他結婚當時還在服役，至於
      有無向軍中聲請，伊不知道等語甚詳（見同上審理筆錄）
      ，是以被告乙○○與丙○○結婚日期，應非結婚證書或是
      戶籍謄本上記載之72年6月18日，而係73年1月10日。再者
      ，被告乙○○係於72年8月3日空軍457梯次入營服役，74
      年9月18日因病停役而轉服國民兵一情，有臺東縣池上鄉
      公所95年12月25日池鄉民字第0950010738號函附卷可稽，
      綜上足認被告乙○○與丙○○於73年1月10日結婚之時，
      仍係服役中。
    (三)另按「軍人有左列情形之一者，不得結婚：... 三、應徵
      、應召入營服役未屆滿義務役期者。前項人員具有特殊情
      形，經國防部特准者，得不受限制；其辦法由國防部定之
      。」、「軍人之結婚，應於一個月前繕具結婚報告表，報
      請核准後行之。」、「軍人違反第三條至第七條之規定而
      結婚者，其結婚無效。」，63年12月21日修正之戡亂時期
      軍人婚姻條例（業已於94年4月17日廢止）第3條第1項第3
      款、第2項、第5條、第12條第1項分別定有明文。而本件
      被告乙○○與丙○○實際舉行結婚儀式之日期既為73年1
      月10日，而被告乙○○當時仍於服役中，尚未屆滿義務役
      期，業如前述，則依當時戡亂時期軍人婚姻條例規定，被
      告乙○○與丙○○辦理結婚，當事先報請核准，然被告乙○○自承：因不知有此規定，所以沒有先報請核准等語，
      證人丙○○則證稱：部隊應該知道乙○○要結婚的事情，
      但不知道他有無向部隊提出申請，且因為當初結婚辦的很
      倉促，所以乙○○並未將喜帖送給軍中友人或長官，也沒
      有其軍中友人或長官來參加婚宴或包禮金等語（見本院同
      上審理筆錄），是以被告乙○○於服役期間與丙○○結婚
      ，復無證據足以推認其結婚業經軍方核准，依上開規定，
      被告乙○○與丙○○於73年1月10日所為結婚之婚姻關係
      應屬無效。至於被告乙○○曾就其與丙○○間之婚姻無效
      部分提起民事訴訟，經本院以96年度家訴字第36號案件裁
      定駁回訴訟，嗣被告乙○○不服而提起抗告，迭經臺灣高
      等法院、最高法院駁回抗告、再抗告確定等情，業經本院
      依職權調閱本院以96年度家訴字第36號案件卷宗（含臺灣
      高等法院96年家抗字第91號、最高法院97年度臺抗字第33
      號案卷）核閱無訛。惟按刑事法院審理犯罪事實本不受民
      事判決之拘束，如當事人聲明之證據方法與犯罪事實有重
      要關係，仍應予以調查，就其所得心證而為判斷，不得以
      民事確定判決所為之證據判斷，逕援為刑事判決之基礎（
      最高法院56年臺上字第118號判例意旨參照），是本院針
      對被告乙○○與丙○○間婚姻關係有效與否，自得本於各
      項證據調查結果，自為證據之認定、取捨、判斷理由而不
      受前開民事判決（裁定）之拘束，附此說明。
四、綜上所述，被告乙○○與丙○○間之婚姻關係既屬無效，揆
    諸上開判例意旨，被告乙○○與甲○○於94年1月27日辦理
    公證結婚之時，被告乙○○顯非屬有配偶之人，與重婚罪之
    構成要件不符，自不得據此以重婚罪嫌相繩。此外，復查無
    其他積極證據足認被告甲○○、乙○○有何重婚犯行，不能
    證明被告2 人犯罪，揆諸前揭判例說明，應依法諭知無罪之
    判決。
據上論斷，應依刑事訴訟法第301條第1項，判決如主文。
本案經檢察官郭麗娟到庭執行職務。
中    華    民    國    97    年    6     月    24    日
                  刑事第五庭    法  官  黃程暉
                                法  官  高偉文
                                法  官  何俏美
上正本證明與原本無異。
如不服本判決，應於判決送達後10日內向本院提出上訴狀（應抄
附繕本）。告訴人或被害人如對於本判決不服者，應具備理由請
求檢察官上訴，其上訴期間之計算係以檢察官收受判決正本之日
期為準。
                                書記官  林曉郁
中    華    民    國    97    年    6     月    24    日


司法院資訊處製作；財團法人民間司法改革基金會備份。
